【裁判字號】    99,簡上,76
【裁判日期】    990803
【裁判案由】    清償借款
【裁判全文】
臺灣高雄地方法院民事判決              99年度簡上字第76號
上  訴  人  丙○○
被  上訴人  遠東國際商業銀行股份有限公司
法定代理人  乙○○
訴訟代理人  甲○○
上列當事人間請求清償借款事件，上訴人對於民國98年12月29日
本院98年度旗簡字第79號第一審判決提起上訴，本院於民國99年
7 月19日言詞辯論終結，判決如下：
    主      文
上訴駁回。
上訴費用由上訴人負擔。
    事實及理由
一、被上訴人主張：上訴人於民國95年11月2 日向被上訴人申辦
    信用卡，經被上訴人徵信審核後，發給額度為新台幣（下同
    ）12萬元，卡號0000000000000000號之萬事達卡（下稱系爭
    信用卡），雙方約定上訴人得持系爭信用卡刷卡消費，並應
    於當期繳款日截止前全數清償當期應付帳款，如當期繳款金
    額低於或等於最低應繳金額，則就剩餘未付款項應按年息19
    .97%計算利息；如未於當期繳款截止日前付清最低應繳金額
    或延遲付款，另應按月計付違約金及催收費用；如逾欠金額
    在10萬元以上20萬元以下者，則收取違約金3,000 元，催收
    費刞按月以300 元計算（下稱系爭信用卡契約）。詎上訴人
    未遵期繳款，計至97年12月止共積欠被上訴人消費款122,93
    7 元、已到期利息10,393元及違約金15,000元，合計148,33
    0 元（下稱系爭欠款）。為此，爰依系爭信用卡契約之法律
    關係，提起本件訴訟等情。並聲明：上訴人應給付被上訴人
    148,330 元，及其中122,937 元自98年1 月21日起至清償日
    止，按年息19.97%計算之利息。原審判決被上訴人全部勝訴
    ，上訴人不服提起上訴，被上訴人除引用原審主張及陳述外
    ，另補充：上訴人雖否認系爭信用卡契約申請人簽名之真正
    ，惟上訴人既未報警處理遭冒名辦卡一事，亦未向被上訴人
    聲請停卡，此外，更於97年3 月27日向被上訴人申請掛失系
    爭信用卡後，同時申請補發新卡（卡號0000000000000000號
    ，下稱新卡），復持新卡刷卡消費。又上訴人於持用系爭信
    用卡期間，未曾對系爭信用卡帳單表示異議，且持續繳款相
    當期間，顯見上訴人確有成立系爭信用卡契約之真意。再者
    ，系爭信用卡申請書或簽帳單上之簽名縱非上訴人所親簽，
    由前情以觀，亦足認上訴人有授權他人持系爭信用卡，以其
    名義刷卡消費之情事存在，自應負清償系爭欠款之責等語。
    並於本院聲明：上訴駁回。
二、上訴人則以：伊未曾向被上訴人申辦系爭信用卡，更未持系
    爭信用卡刷卡消費，而係訴外人丁○○在伊擔任訴外人中南
    汽車客運股份有限公司（下稱中南客運公司）站務員期間，
    假藉取得伊身分證件之機會，以伊名義冒名申辦信用卡並刷
    卡消費，伊自無庸負清償責任等語置辯。並聲明：被上訴人
    之訴駁回。原審判決被上訴人全部勝訴，上訴人提起上訴，
    除引用原審答辯及陳述外，另補充：系爭信用卡申請書「申
    請人」欄之「丙○○」簽名非伊本人親簽，伊既未授權他人
    申辦系爭信用卡，亦未授權他人持系爭信用卡刷卡消費，更
    未收受系爭信用卡及相關消費帳單，自無從得悉遭冒名申辦
    情事，伊於97年間因遭銀行催繳，始悉上情，嗣為查明遭他
    人偽刷信用卡之帳款數額，始於97年3 月27日掛失系爭信用
    卡，另申請核發新卡，且辦理開卡手續等情。並於本院聲明
    ：(一)原判決廢棄。(二)被上訴人在第一審之訴駁回。
三、本件不爭執事項為：上訴人於97年3 月27日向被上訴人掛失
    系爭信用卡。
四、本件爭點為：(一)兩造有無系爭信用卡契約存在？(二)上訴人應
    否負清償系爭欠款之責？茲分述如下：
  (一)兩造有無系爭信用卡契約存在？
  1.按信用卡契約非要式行為，僅須意思表示合致即可成立，其
    寫立書據者，亦無履行何種方式之必要，若囑人簽字即屬授
    權行為，當然對本人直接生效。次按發卡銀行將信用卡申請
    書置於營業場所或其他處所供人取用，或派員推廣信用卡之
    行為，並非一經消費者填妥信用卡申請書繳回發卡銀行，即
    當然取得在發卡銀行之特約商店記帳消費之資格，發卡銀行
    亦保留發給信用卡與否之權利，尚須經發卡銀行徵信無誤，
    核發信用卡後，信用卡使用契約方有效成立。是以消費者填
    具信用卡申請書並繳回發卡銀行之行為，屬於信用卡使用契
    約之要約，而銀行徵信無誤後，同意與消費者訂立信用卡契
    約之行為，則為承諾，信用卡契約應於發卡銀行所為承諾之
    意思表示到達消費者時成立生效。均合先敘明。
  2.上訴人辯稱系爭信用卡申請書申請人欄「丙○○」之簽名（
    下稱系爭簽名），非伊親簽，乃遭他人冒名偽辦云云，經本
    院將系爭簽名送交鑑定結果，顯示系爭簽名與上訴人親簽筆
    跡之筆劃特徵不同乙節，固有法務部調查局99年5 月14日調
    科貳字第09900204630 號鑑定書為憑（見本院卷第130 頁）
    。惟：
  (1)本院參酌上訴人自承交付身分證及印章供丁○○使用之事實
    （見本院卷第169 頁），及依申請書徵信欄、系爭信用卡個
    人資料查詢表記載，被上訴人於收受系爭信用卡申請書後，
    旋於95年11月11日對申請人完成徵信，並依系爭信用卡申請
    書所載戶籍址「高雄縣旗山鎮○○○路22巷5 號」寄發系爭
    信用卡（見原審卷第35頁背面、本院卷第58頁），暨系爭信
    用卡申請書所載戶籍地址與戶籍謄本相符（見本院卷第180
    頁）等情，佐以上訴人自承確實居住於上址之事實（見本院
    卷第71頁），及自95年11月21日起即有系爭信用卡刷卡消費
    紀錄（見板簡卷第11頁）乙節以觀，足徵上訴人確有授權丁
    ○○以其名義向被上訴人申辦信用卡，被上訴人則以寄發系
    爭信用卡予上訴人之行為兼為承諾之意思表示，該意思表示
    復已送達上訴人，揆諸前引說明，系爭信用卡契約已於被上
    訴人承諾之意思表示送達上訴人時成立生效，堪認兩造間有
    系爭信用卡契約存在。
  (2)再依系爭信用卡消費明細表顯示，首筆刷卡消費時點為95年
    11 月21 日，該筆消費款於95年12月14日即全額清償，嗣自
    95年12月起至97年3 月27日上訴人掛失系爭信用卡之日止，
    均按月繳納當期最低應付款，其中更於96年1 月間發生溢付
    消費款情事（見板簡卷第11至12頁），參諸上訴人自承：伊
    原有繳納系爭信用卡刷卡消費款之意願，然因刷卡消費款增
    多，自己又失業，始拒不付款（見本院卷第168 頁、第169
    頁）等情以觀，足見上訴人並不爭執系爭信用卡刷卡消費之
    事實，嗣因消費款數額太高，致伊無法負擔，始翻異前詞，
    否認應負清償系爭欠款之責。故系爭信用卡申請書之申請人
    欄姓名縱非上訴人所親簽，然由上訴人持續刷卡消費、繳款
    達1 年3 個月之情事，已足推知系爭信用卡申請書所為要約
    ，與上訴人辦卡供簽帳消費之本意無違，而被上訴人既已就
    上訴人之要約為承諾，兩造即成立系爭信用卡契約。
  (3)復查，上訴人於97年3 月27日向被上訴人掛失系爭信用卡後
    ，旋即申請補發新卡，且在收受新卡後，於97年3 月29日經
    被上訴人之客服人員確認其身分資料後完成開卡手續，並進
    而要求被上訴人將新卡及帳單寄往高雄縣旗山鎮○○○路22
    巷5 號之戶籍址等情，業據上訴人自承在卷（見本院卷第14
    0 頁、第170 頁），復有掛失作業查詢表、開卡作業查詢表
    為憑（見本院卷第151 頁、第152 頁），益徵上訴人確有與
    被上訴人締結系爭信用卡契約之真意。從而，上訴人辯稱：
    其辦理新卡及開卡之目的，僅在查詢遭冒刷信用卡之欠款餘
    額云云，非但有違常情，亦與消費明細表顯示，上訴人於完
    成開卡手續後，自97年4 月5 日起至97年7 月2 日止，持新
    卡陸續在美林加油站股份有限公司洋洋加油站、錦泰珠寶銀
    樓、高鑫機車行及金合發銀樓刷卡消費達11,410元（見板簡
    卷第12頁背面至第13頁）乙情不符，所辯顯不可採。
  (4)末查，上訴人辯稱：伊因遭丁○○冒名申辦信用卡，故曾向
    財團法人金融聯合徵信中心（下稱聯徵中心）表明遭冒用云
    云，未據舉證以實其說，再參諸上訴人非未對丁○○提出偽
    造文書告訴，更以系爭信用卡遺失並無損失為由，向發卡銀
    行申請掛失止付（見本院卷第151 頁）等作為，核與消費者
    於發現遭冒名申辦信用卡時，為免自己權益遭受損害，於情
    無不向警察局舉發遭冒名偽辦者，並追究刑責，暨向發卡銀
    行報明上情，以停用信用卡，避免損害擴大之常情有違以觀
    ，自難僅憑上訴人之片面陳詞，遽為上訴人有利之判斷。
  3.綜上，兩造有系爭信用卡契約存在，應堪認定。
  (二)上訴人應否負清償系爭欠款之責？
  1.按稱消費借貸者，謂當事人約定，一方移轉金錢或其他代替
    物之所有權於他方，而他方以種類、品質、數量相同之物返
    還之契約；借用人應於約定期限內，返還與借用物種類、品
    質、數量相同之物；遲延之債務，以支付金錢為標的者，債
    權人得請求依法定利率計算之遲延利息。但約定利率較高者
    ，仍從其約定利率；當事人得約定債務人不履行債務時，應
    支付違約金，民法第474 條第1 項、第478 條前段、第233
    條第1 項、第250 條第1 項分別定有明文。
  2.被上訴人主張上訴人迄97年12月止，共積欠刷卡消費款122,
    937 元乙節，有卷附消費明細表為憑（見台灣板橋地方法院
    板橋簡易庭98年度板簡字第564 號卷，下稱板簡卷第13頁）
    ，應屬可採。又依系爭信用卡契約第15條第3 項約定，系爭
    信用卡各筆循環信用利息之計算，係自各筆得計入循環信用
    本金之帳款入帳日起，就該帳款之餘額按年息19.97%計至該
    該筆帳款結清之日止（見板簡卷第8 頁）；依同契約第16條
    第1 項約定，持卡人如未於當期繳款截止日前付清最低應繳
    金額或延遲付款者，除應計付循環信用利息外，另按月計付
    違約金，其中應付帳款為100,001 元至200,000 元者，按月
    收取違約金3,000 元（見板簡卷第8 頁），而上訴人自97年
    8 月起即無任何繳款紀錄，計至同年12月止，已遲延繳款達
    5 個月，共積欠循環利息10,393元及違約金15,000元（即3,
    000 ×5=15,000），有消費明細表在卷可稽（見板簡卷第13
    頁），被上訴人主張計至97年12月止，上訴人共積欠利息10
    ,393元及違約金15,000元未還，且就上訴人所欠刷卡消費款
    部分，於其全部清償以前，仍應按年息19.97%計息等節，核
    與前開約定相符，亦屬可採。故被上訴人依系爭信用卡契約
    請求上訴人給付系爭欠款及其法定遲延利息，係有理由。
  3.上訴人雖辯稱：未曾持系爭信用卡及新卡刷卡消費，亦不曾
    接獲上開信用卡帳單云云。惟被上訴人否認之。查系爭信用
    卡及新卡均按上訴人之戶籍址，寄交上訴人，並經上訴人辨
    理新卡開卡，得以刷卡消費之事實，業經本院審認如前，佐
    以上訴人自95年11月21日起至97年7 月2 日止，持續繳納系
    爭信用卡及新卡消費款達1 年8 月均無異議乙情以觀，足認
    上訴人對上開信用卡俱有管領支配力，且得推定上訴人於管
    領支配上開信用卡期間所生之消費款，乃上訴人或其授權使
    用信用卡之人刷卡消費而來。再依上訴人所不爭執之97年3
    月26日客戶服務電話錄音譯文可知，上訴人就系爭信用卡曾
    更改帳單送達地址為訴外人台豪企業有限公司（下稱台豪公
    司）所在地：高雄市○○區○○街253 號後，於97年3 月間
    再改以戶籍地高雄縣旗山鎮○○○路22巷5 號（見本院卷第
    174 頁）為帳單送達地址乙節，知之甚明，而上訴人自94年
    3 月10日起至95年11月22日止擔任台豪公司負責人，且自94
    年6 月4 日起至95年12月25日止，以台豪公司為投保單位投
    保勞工保險等情，亦有公司變更登記事項卡、勞工保險被保
    險人投保資料表為憑（見本院卷第109 頁、第6 頁），益見
    上訴人就系爭信用卡帳單應向何處所送達，係有自主權，縱
    系爭信用卡帳單改依台豪公司所在地址送達，上訴人亦無因
    不能取得帳單，致無法即時異議之情事存在，其前開辯解與
    證據不符，不可採信。
五、綜上所述，被上訴人依系爭信用卡契約之法律關係，請求上
    訴人給付148,330 元，及其中122,937 元自98年1 月21日起
    至清償日止，按年息19.97%計算之利息，係有理由，應予准
    許。原判決於法並無違誤，上訴人猶執前詞指摘原判決不當
    ，係無理由，應予駁回。
據上論結，本件上訴為無理由，依民事訴訟法第436 條之1 第3
項、第449 條第1 項、第78條，判決如主文。
中    華    民    國    99    年    8     月     3    日
            民事第五庭    審判長法  官  李昭彥
                                法  官  何佩陵
                                法  官  賴文姍
以上正本係照原本作成。
不得上訴。
中    華    民    國    99    年    8     月     3    日
                                書記官  林秀珍

司法院資訊處製作；財團法人民間司法改革基金會備份。
